【裁判字號】    90,上訴,1027
【裁判日期】    900905
【裁判案由】    偽造有價證券等
【裁判全文】
臺灣高等法院刑事判決                            九十年度上訴字第一二七號
    上  訴  人  臺灣桃園地方法院檢察署檢察官
    上  訴  人
    即  被  告  丙○○
    指定辯護人  甲○○
右上訴人，因被告偽造有價證券等案件，不服臺灣桃園地方法院八十九年度自緝字第
五號，中華民國八十九年十二月十四日第一審判決，提起上訴，本院判決如左：
    主      文
原判決撤銷。
丙○○連續偽造有價證券，累犯，處有期徒刑伍年陸月。
如附表五所示之印文署押及附表一、二、三、四所示偽造之支票均沒收。
    事      實
一、丙○○於民國（下同）八十一年間因犯侵占及詐欺等罪，分別經法院判處有期徒
    刑七月及二月，分別於八十二年八月八日及同年十月八日執行完畢。仍不知悔改
    ，復於八十四年五月間，為達至銀行開戶請領支票使用之目的，於同年五月初，
    與真實姓名年籍均不詳之成年男子「兩撇」基於犯意之聯絡，由丙○○交付所有
    之相片一張予「兩撇」偽造身分證，「兩撇」則於數日後交付丙○○貼有其相片
    之偽造「許男連」身分證一張予丙○○，丙○○取得該偽造身分證，又至不知名
    之刻印店，使不知情之刻印店人員偽刻「許男連」之印章一顆。而於八十四年五
    月三日持上開偽造之「許男連」身分證及偽刻之「許男連」印章至新竹區中小企
    業銀行三民分行（現改名為新竹國際商業銀行三民分行，下稱新竹商銀三民分行
    ），申請開設帳號二二九二九號支票存款帳戶，並在該行所出具之「支票存款開
    戶申請書」、「支票存款約定書」、「印鑑卡」上，偽簽「許男連」之署押於「
    支票存款開戶申請書」一枚，「支票存款約定書」一枚、「印鑑卡」一枚及蓋用
    所偽刻之「許男連」印章，於「支票存款開戶申請書」一枚、「支票存款約定書
    」二枚、「印鑑卡」二枚，再將上開以許男連名義偽造之「支票存款開戶申請書
    」、「支票存款約定書」、「印鑑卡」等文件交付予不知情之該行職員，使該行
    以為丙○○真係許男連本人，而於八十四年五月十二日核准其申請，丙○○並自
    是日起向該行請領支票使用。旋於八十四年六月四日，基於概括犯意持上開偽造
    之「許男連」身分證及偽刻之「許男連」印章前往臺灣省合作金庫松興支庫（現
    改制為合作金庫銀行松興分行，下稱合庫松興分行）申請開設帳戶０五二０二九
    號支票存款戶，並在該行所出具之「開戶申請書」、「支票存款往來約定書」、
    「印鑑卡」上蓋用偽刻之許男連印章於「印鑑卡」兩枚，「支票存款往來約定書
    」一枚，「開戶申請書」一枚，再偽簽「許男連」之署押，於「支票存款往來約
    定書」一枚，「印鑑卡」一枚後，再將上開以許男連名義偽造之「開戶申請書」
    、「支票存款往來約定書」、「印鑑卡」等文件交付予該行不知情之承辦職員，
    亦使該銀行以為丙○○係許男連本人，而於八十四年六月二十四日核准其申請，
    丙○○並自是日起請領支票使用，均足生損害於新竹商銀三民分行，合庫松興分
    行。嗣丙○○即基於偽造有價證券之概括犯意，於八十四年五月至八月間，冒以
    許男連名義簽發如附表一、二、三、四所示之支票多紙予不知情之有金錢往來之
    人（其中附表一、三係兌現部分，附表二、四則係退票部分），並在每張支票上
    蓋用上開所偽刻之許男連印章。又於八十四年五月中旬，丙○○又意圖為自己不
    法之所有，以資金週轉為由，向乙○○借貸資金，並約定不計利息、二個月內還
    款，不知情之乙○○信以為真，以為丙○○真會還錢，而於一周內分五次陸續借
    款予丙○○共新臺幣（下同）二百萬元，並於最後一次借款之同時，丙○○並向
    乙○○騙稱已取得許男連同意，而簽發上開許男連名義二二九二九帳戶之票號0
    000000號、發票日為八十四年六月二十二日、面額二百萬元之支票一紙予
    乙○○以取信乙○○；而於八十四年七月底還款期限屆至後，丙○○均避不見面
    ，乙○○經多方打聽方知丙○○係冒用許男連名義開票使用，乙○○始知受騙。
    又因積欠鍾邁鉅額款項，遂於八十四年六月十七日而簽發上開許男連名義０五二
    ０二九號帳戶之票號ＤＡ0000000、ＤＡ0000000、ＤＡ0000
    000號，發票日分別為八十四年七月二十六日、二十七日、二十八日，面額各
    五十萬元之支票三紙交鍾邁收執，其後因鍾邁向國泰人壽保險股份有限公司（下
    稱國壽公司）查證丙○○同時交付之國壽公司股票六紙為偽造時，由丙○○告知
    前開三紙支票亦以「許男連」不實身分向合庫松興分行申請取得後行使，始知悉
    上情。
二、案經乙○○向原審提起自訴及臺灣臺北地方法院檢察署檢察官移送併辦（八十九
    年度偵字第一五六五一號）。
    理      由
一、訊據被告丙○○對於取得偽造許男連名義身分證、偽刻許男連印章及冒用許男連
    名義開立支票存款帳戶及使用如附表一、二、三、四所示之支票，及向自訴人乙
    ○○借款二百萬元迄未歸還，積欠證人鍾邁鉅額數項未償，乃簽發許男連名義之
    支票交付以抵償債務之事實，均坦承不諱，且有合庫松興分行０五二０二九支票
    存款帳戶及新竹商銀三民分行二二九二九帳戶支票存款帳戶開戶資料各一份（含
    支票存款開戶申請書、支票存款約定書、印鑑卡、許男連偽造身分證正反面影本
    ）、二二九二九帳戶於八十四年五月十二日開戶以後至八十四年七月三十一日止
    之兌票記錄、至八十四年十二月十一日止之退票記錄，０五二０二九帳戶於同年
    六月四日開戶之後，至八十四年八月五日之兌現紀錄，至八十四年八月三十日止
    之退票紀錄附卷可憑，而被告簽發予鍾邁之ＤＡ0000000、ＤＡ0000
    000、ＤＡ0000000號支票，亦有支票影本三紙在卷可佐，被告所簽發
    予乙○○之票號0000000號支票，則有該支票一紙及退票理由單附卷可稽
    。被告雖否認向乙○○借款時係基於詐騙故意，辯稱係事後資金週轉不靈，七月
    底才還不出錢予乙○○，非於借款時即有故意不還之意云云，而被告於八十四年
    五月向自訴人乙○○借貸金錢，約定七月還款，惟依上開卷附新竹商銀三民分行
    之許男連上開支票存款帳戶資金往來資料所示，被告係於八十四年九月十一日始
    拒絕往來，是被告於八十四年六、七、八月間之資力均屬正常，而被告於與自訴
    人約定還款期限同年七月屆至時，竟避不見面，顯然其有故不還錢之意；再者，
    被告又因另涉詐欺、偽造有價證券等案件經臺灣臺中地方法院檢察署提起公訴，
    現於臺灣臺中地方法院審理中，有該署八十九年度偵字第七五０三號起訴書一份
    附卷可稽，參酌卷附起訴書之內容，被告於八十六年間猶仍以相同手法冒以他人
    名義開設支票存款帳戶，且開設公司向多人詐財達二十二項之多，是被告於八十
    六年間向多人詐財結果，自不可能於八十四年七月以後迄今均無資金返還自訴人
    上開借款，而被告於八十四年五月間向自訴人借貸大筆金錢之後，至自訴人提起
    自訴時止，仍未返還分文，且未與自訴人連絡，顯然其於借貸之始即有故不還錢
    詐騙之意，其猶空言辯稱無詐騙自訴人之意云云，自不足採。本件事證已臻明確
    ，被告犯行，洵堪認定。
二、核被告所為係犯刑法第二百十六條、第二百十二條之行使偽造特種文書罪，刑法
    第二百十六條、第二百十條之行使偽造私文書罪、第三百三十九條第一項之詐欺
    取財罪、第二百零一條第一項之偽造有價證券罪。被告與「兩撇」男子共同偽造
    不實證件部分，有犯意聯絡與行為分擔，為共同正犯，其偽造之低度行為應為被
    告行使之高度行為所吸收。又其利用不知情之刻印店人偽刻「許男連」印章部分
    ，則為間接正犯。又被告偽造開戶資料等文書之低度行為亦為被告行使之高度行
    為所吸收，及被告偽簽署押係偽造私文書之階段行為，均不另論罪。又被告偽造
    有價證券而復持以行使，其行使行為吸收於偽造行為之中，衹應論以偽造罪，又
    偽造有價證券內所蓋之印文，為構成證券之一部，所刻之印章，為偽造之階段行
    為，均應包括於偽造有價證券罪之內，亦不論罪。被告先後偽造有價證券、詐欺
    取財犯行，均時間緊接，方法相同，觸犯又係構成要件相同之罪，顯係基於概括
    犯意為之，均為連續犯，應依刑法第五十六條之規定，各以一罪論，並加重其刑
    。又被告所犯上開各罪間認有方法結果之牽連犯關係，應從一重之偽造有價證券
    罪處斷。至被告偽造附表三、四所示部分之支票，雖未經檢察官起訴，然與起訴
    部分有裁判上一罪關係，應為起訴效力所及，本院自得一併審究。又本件犯行係
    在八十四年五月至十二月間，與臺灣臺中地方法院八十九年度訴字第一四三０號
    所審理之犯行，犯罪時間均在八十六年及八十七年間，時間上難謂緊接，而其犯
    罪態樣，除偽造有價證券外，尚有虛設行號及單純詐欺，亦難認其前後兩案係出
    於概括犯意，應不生連續關係，自無裁判上一罪之適用，併此明。又被告有如
    事實欄所載之犯罪前科，且經執行完畢，有本院被告全國前案紀錄表附卷可按，
    五年內再犯本件之罪，為累犯，應加重其刑。
三、原審據以論罪科刑固非無見，惟查被告曾有事實欄所載前科，並構成累犯，原判
    決未依累犯規定加重其刑，已嫌疏漏，又新竹商銀三民分行在八十四年五月十二
    日核准被告申請開戶，原判決認係八十五年五月十二日，尚有誤認，又刑法第二
    百十條之偽造文書罪，並以足生損害於他人為特別要件，原判決既認被告尚有犯
    刑法第二百十條之偽造文書罪，卻未敘明足生損害於何人，則有未合，又附表三
    、四部分，所偽造之支票，與起訴部分應有連續犯之裁判上一罪關係，原審未及
    審酌，尚有未洽，被告上訴意旨，以量刑過重指摘原判決不當，雖無理由，惟檢
    察官上訴意旨以附表三、四部分未併審酌並指摘原判決不當，則為有理由，而原
    判決亦有前揭可議之處，應由本院將原判決撤銷改判。爰審酌被告有犯罪前科，
    素行非佳，復屢以偽造之有價證券廣向廠商及個人詐取財物，所得甚鉅，雖犯後
    坦承犯罪，仍不宜輕縱等一切犯罪情狀乃量處如主文第二項所示之刑，以示懲戒
    。如附表一、二、三、四所示之支票係屬偽造，應依刑法第二百零五條之規定沒
    收，如附表五所示偽造之署押印文則應依刑法第二百十九條之規定沒收之。另被
    告所偽造「許男連」身分證一張、偽刻之「許男連」印章一顆，因未扣案，且被
    告稱已經丟棄，故不予沒收，併此敘明。
四、移送併辦（臺灣臺北地方法院檢察署八十九年度偵字第一五六五一號）亦即檢察
    官上訴意旨所指被告尚有於八十四年六月間交予鍾邁偽造之國壽公司股票六張，
    亦有犯刑法之偽造有價證券罪等語，惟訊之被告丙○○堅不承有偽造上開股票，
    僅陳稱係不知姓名之人所交付，並知為偽造而交給鍾邁云云（本院九十年五月二
    十五日訊問筆錄），是被告僅單純行使偽造之有價證券，核犯刑法第二百零一條
    第二項之行使偽造有價證券罪，與本件偽造支票所觸犯同條第一項之偽造有價證
    券罪，並無吸收關係，則二者構成要件不同，不能成立連續犯，本院無從併案審
    理，宜退由檢察官另行偵辦。
據上論斷，應依刑事訴訟法第三百六十九條第一項前段、第三百六十四條、第三百四
十三條、第二百九十九條第一項前段，刑法第五十六條、第二百十六條、第二百十二
條、第二百十條、第二百零一條第一項、第三百三十九條第一項、第五十五條、第四
十七條、第二百十九條、第二百零五條，罰金罰鍰提高標準條例第一條前段，判決如
主文。
本案經檢察官呂光華到庭執行職務。
中    華    民    國    九  十    年       九       月        五        日
                          臺灣高等法院刑事第二十五庭
                              審判長法  官  許  國  宏
                                    法  官  林  勤  純
                                    法  官  洪  光  燦
右正本證明與原本無異。
如不服本判決應於收受送達後十日內向本院提出上訴書狀，其未敘述上訴之理由者並
得於提起上訴後十日內向本院補提理由書（均須按他造當事人之人數附繕本）。
                      書記官  陳  玉  嬋
中    華    民    國    九  十    年       九       月        六        日
附錄：本案論罪科刑法條全文
刑法第二百十條
偽造、變造私文書，足以生損害於公眾或他人者，處五年以下有期徒刑。
刑法第二百零一條
意圖供行使之用，而偽造、變造公債票，公司股票或其他有價證券者，處三年以上十
年以下有期徒刑，得併科三千元以下罰金。
行使偽造、變造之公債票、公司股票或其他有價證券或意圖供行使之用，而收集或交
付於人者，處一年以上七年以下有期徒刑，得併科三千元以下罰金。
刑法第三百三十九條
意圖為自己或第三人不法之所有，以詐術使人將本人或第三人之物交付者，處五年以
下有期徒刑、拘役或科或併科一千元以下罰金。
以前項方法得財產上不法之利益或使第三人得之者亦同。
前二項之未遂犯罰之。
附表四：
┌───────────────────────────────────┐
│許男連退票明細表                                                      │
├───┬───┬────┬────┬───┬──┬────┬───┬─┤
│帳  號│戶  名│支票號碼│票面金額│發票日│退票│ 提示行 │退票日│備│
│      │      │        │        │      │理由│        │      │註│
├───┼───┼────┼────┼───┼──┼────┼───┼─┤
│052029│許男連│ 0000000│ $53,000│8.10.│存不│ 0000000│8.10.│  │
├───┼───┼────┼────┼───┼──┼────┼───┼─┤
│052029│許男連│ 0000000│$110,000│8.10.│存不│ 0000000│8.10.│  │
├───┼───┼────┼────┼───┼──┼────┼───┼─┤
│052029│許男連│ 0000000│ $66,000│8.10.│存不│ 0000000│8.10.│  │
├───┼───┼────┼────┼───┼──┼────┼───┼─┤
│052029│許男連│ 0000000│$100,000│8.13.│存不│ 0000000│8.14.│  │
├───┼───┼────┼────┼───┼──┼────┼───┼─┤
│052029│許男連│ 0000000│ $50,000│8.15.│存不│ 0000000│8.15.│  │
├───┼───┼────┼────┼───┼──┼────┼───┼─┤
│052029│許男連│ 0000000│$110,000│8.15.│存不│ 0000000│8.15.│  │
├───┼───┼────┼────┼───┼──┼────┼───┼─┤
│052029│許男連│ 0000000│$200,000│8.15.│存不│ 0000000│8.18.│  │
├───┼───┼────┼────┼───┼──┼────┼───┼─┤
│052029│許男連│ 0000000│$200,000│8.│拒往│ 0000000│8.│  │
├───┼───┼────┼────┼───┼──┼────┼───┼─┤
│052029│許男連│ 0000000│ $12,000│8.18.│拒往│ 0000000│8.│  │
├───┼───┼────┼────┼───┼──┼────┼───┼─┤
│052029│許男連│ 0000000│$150,000│8.│拒往│ 0000000│8.│  │
├───┼───┼────┼────┼───┼──┼────┼───┼─┤
│052029│許男連│ 0000000│$150,000│8.│拒往│ 0000000│8.│  │
├───┼───┼────┼────┼───┼──┼────┼───┼─┤
│052029│許男連│ 0000000│$142,500│8.│拒往│ 0000000│8.│  │
├───┼───┼────┼────┼───┼──┼────┼───┼─┤
│052029│許男連│ 0000000│$142,500│8.│拒往│ 0000000│8.│  │
├───┼───┼────┼────┼───┼──┼────┼───┼─┤
│052029│許男連│ 0000000│ $40,000│8.│拒往│ 0000000│8.│  │
├───┼───┼────┼────┼───┼──┼────┼───┼─┤
│052029│許男連│ 0000000│ $25,000│8.│拒往│ 0000000│8.│  │
├───┼───┼────┼────┼───┼──┼────┼───┼─┤
│052029│許男連│ 0000000│ $50,000│8.│拒往│ 0000000│8.│  │
└───┴───┴────┴────┴───┴──┴────┴───┴─┘
附表五：
┌──┬────────┬──────┬──────┬─────────┐
│編號│ 銀  行  名  稱 │偽造文書種類│偽造印文署押│  備          考  │
├──┼────────┼──────┼──────┼─────────┤
│ 一 │合庫銀行松興分行│開戶申請書  │印文一枚    │申請人欄上之「許男│
│    │                │            │            │連」應係識別之用，│
│    │                │            │            │非署押。          │
├──┼────────┼──────┼──────┼─────────┤
│ 二 │                │支票存款往來│印文一枚    │                  │
│    │                │約定書      │署押一枚    │                  │
├──┼────────┼──────┼──────┼─────────┤
│ 三 │                │印鑑卡      │印文二枚    │                  │
│    │                │            │署押一枚    │                  │
├──┼────────┼──────┼──────┼─────────┤
│ 四 │新竹商銀三民分行│支票存款開戶│印文一枚    │                  │
│    │                │申請書      │署押一枚    │                  │
├──┼────────┼──────┼──────┼─────────┤
│ 五 │                │支票存款約定│印文二枚    │                  │
│    │                │書          │署押一枚    │                  │
├──┼────────┼──────┼──────┼─────────┤
│ 六 │        │印鑑卡      │印文二枚    │                  │
│    │                │            │署押一枚    │                  │
└──┴────────┴──────┴──────┴─────────┘


司法院資訊處製作；財團法人民間司法改革基金會備份。
